【裁判字號】    96,訴,1882
【裁判日期】    970218
【裁判案由】    返還不當得利
【裁判全文】
臺灣高雄地方法院民事判決              96年度訴字第1882號
原      告  許台澎即金台澎土木包工業
訴訟代理人  鍾義律師
被      告  詠峰工程有限公司
法定代理人  甲○○
訴訟代理人  楊昌禧律師
            梁育誠律師
上列當事人間請求返還不當得利事件，經本院於民國97年2 月4
日言詞辯論終結，判決如下：
    主  文
原告之訴及假執行之聲請均駁回。
訴訟費用新台幣壹萬壹仟捌佰玖拾元由原告負擔。
    事 實 及 理 由
一、按訴狀送達後，原告不得將原訴變更或追加他訴；但請求之
    基礎事實同一者、不甚礙被告之防禦及訴訟之終結者，不在
    此限。民事訴訟法第255 條第1 項第2 款、第7 款定有明文
    。本件原告起訴時，本依民法第179 條不當得利法律關係請
    求被告返還所受利益，嗣於審理中追加依民法第172 條、第
    176 條第1 項即無因管理法律關係，並二請求權競合，惟被
    告所不同意。查前開二請求權之基礎事實，均為應由何人負
    擔系爭民國94年10月、11月預拌混凝土貨款，即請求之基礎
    事實同一，亦不甚礙被告之防禦及訴訟之終結，揆諸上開說
    明，自應准許。
二、原告主張：
  (一)兩造於93年初因共同合作向訴外人新泉營造股份有限公司（
    下稱新泉公司）承攬「高雄市楠梓區翠屏國中臨近地區區段
    徵收工程」（下稱系爭工程），而分別與新泉公司簽訂工程
    承攬書，由被告承作系爭工程之「土木工程」，原告則承作
    系爭工程之「第二包工程」，並由兩造就上開「土木工程」
    、「第二包工程」之承攬施作互為支援、損益均分。復為因
    應系爭工程施作需用，兩造推由原告與訴外人石安水泥製品
    實業有限公司（下稱石安公司）簽訂預拌混凝土訂貨合約書
    ，約定由石安公司供應系爭工程所需預拌混凝土。嗣於94年
    9 月30日，原告因故無法繼續施工，遂與被告及新泉公司協
    商，由被告自94年10月24日起概括承受原告所承攬系爭工程
    之所有一切權利及義務，並經兩造與新泉公司三方簽訂協議
    書（下稱系爭協議書）。又被告承受上開工程後，仍繼續向
    石安公司訂購預拌混凝土，用於系爭工程施作，其中94年10
    月、11月份之貨款計新台幣（下同）1,092,725 元（下稱系
    爭貨款），應由被告給付石安公司，然被告竟拒絕給付系爭
    貨款，石安公司即本於其與原告間之買賣契約關係，起訴請
    求原告給付系爭貨款，經鈞院95年度訴字第461 號判決石安
    公司勝訴，並經台灣高等法院高雄分院95年度上字第158 號
    判決駁回上訴確定，認原告依契約及表見代理之法律關係，
    應給付石安公司系爭貨款，造成原告因而受有損害，是被告
    無法律上原因受有1,092,725 元之利益。為此，爰依不當得
    利之法律關係提起本訴。
  (二)系爭貨款係訴外人即系爭工程之現場人員張怡正以系爭工地
    名義向石安水泥公司叫貨，而前開判決認原告就張怡正之叫
    貨行為，應依表見代理之法律關係負授權人責任，然原告既
    已脫離系爭工程，則上開叫貨施用於系爭工程，使被告得以
    完成工作，自屬無因管理，且不違反本人即被告明示或可得
    而知之意思，並有利於本人，是原告因而負擔系爭貨款債務
    ，自得依民法第172 條、第176 條第1 項即無因管理之法律
    關係，請求被告清償系爭貨款。
  (三)對被告抗辯之陳述：
  1.兩造間就系爭工程之合作關係，於94年10月24日即已終止，
    蓋系爭協議書雖係於95年1 月23日簽立，惟三方均同意日期
    記載為94年10月24日，且系爭協議書既已載明「一、自簽訂
    本協議書日起，甲方（即新泉公司）同意由丙方（即被告）
    概括承受乙方所承攬『翠屏國中土木包第二包』之所有一切
    權利及義務。三、丙方同意自簽訂本協議書日起，即依原工
    程合約及本協議書之約定履行所有相關義務及權利，絕無任
    何異議」，足證原告自94年10月24日起，已脫離與新泉公司
    間系爭工程之「第二包工程」之承攬關係，嗣後全部由被告
    承受一切權利義務，由被告履行之，即兩造合作關係之目的
    既已確定不能完成，雙方間合作關係即告終止，自不待言。
  2.自兩造合作系爭工程之承攬後，相關工程之人力調派、物料
    供應、資金支應均由原告任之，甚至其間另有追增「護坡工
    程」亦一律如是，迨至94年9 月底，原告已墊付款項達2,38
    0,378 元，再加計10月份石安公司混凝土款項620,775 元，
    高達2,981,153 元，原告為此要求被告依合作關係應提供資
    金弭平原告墊付款項，詎被告置之不理，一再施延，原告見
    被告毫無合作誠意，乃暫停處理合作事宜，並未停工，以期
    迫使被告出面解決，後經新泉公司居中協調，原告見兩造合
    作關係已告破裂，遂退出系爭工程，中止與新泉公司之承攬
    關係，由被告公司概括承受，並於95年1 月23日三方簽訂系
    爭協議書，是原告並非自94年10月間起，即違約未繼續施工
    。
  3.於94年10月24日為系爭工程第14期款估驗款之撥放日期，第
    14期工程估驗日係94年9 月30日，其後第15期（94年10月）
    以後工程（估驗）款均由被告領取，被告既受領94年10月份
    之工程款，則10月份起因施作工程所支出之相關費用，自應
    由被告負擔，與原告無關。又承前所述，計至94年10月底，
    原告已為系爭工程墊支2,981,153 元，扣除10分混凝土款
    620,775 元，為2,380,378 元，依損益均分，被告應支付原
    告1,190,189 元，惟被告除於94年11月2 日給付20萬元及代
    償原告因本件工程所支付下包廠商之支票4 紙，金額共625,
    550 元，合計825,550 元外，被告仍應給付原告364,639 元
    及支付10月份石安公司混礙土款620,775 元。
  4.被告抗辯原告已支領10月份混凝土款620,775 元及主張以82
    5,550 元抵銷，均無理由。按10月份混凝土款620,775 元，
    依被證四記載，原告係將之列在「安國收支」欄中「支金金
    額」、「應支出」欄位內，並計入全部盈損「-2,981,153」
    內，至被告部分根本無支出此筆款項之記載，且被告根本未
    曾支付，是被告抗辯原告已支領，實無足採。又825,550 元
    係代償原告前此因系爭工程所支付下包廠商之支票及支付原
    告20萬元，尚不敷被告應給付原告之虧損分派，又如何主張
    抵銷。
  (四)並聲明：(1)被告應給付原告1,092,725 元，及自起訴狀繕本
    送達之翌日起至清償日止，按年息百分之5 計算之利息。(2)
    願供擔保，請准宣告假執行。
三、被告則以：
  (一)兩造於93年3 月1 日合作承攬系爭工程，其中系爭工程之「
    土木工程」由被告與新泉公司簽約，原告則承作系爭工程之
    「第二包工程」，並由兩造互為上開工程承攬契約之連帶保
    證人。原告於94年10月間因系爭工程發生虧損，違約未繼續
    施工，新泉公司為避免延誤工進，乃於95年1 月23日由兩造
    與新泉公司簽訂系爭協議書，然簽訂系爭協議書之目的，係
    在解決原告與新泉公司間之承攬關係，並未終止兩造間之合
    作關係，且兩造係共同合作向新泉公司承攬系爭工程之「土
    木工程」及「第二包工程」，惟系爭協議書均未論及「土木
    工程」，足見非屬終止兩造合作關係之約定。復從原告簽發
    發票日94年11月15日、面額40萬元，發票日94年11月30日、
    面額42,000元，發票日94年11月30日、面額53,550元，發票
    日95年1 月31日、面額13萬元等支票4 紙，經持票人提示遭
    退票後，由被告代為清償，並原告於94年11月2 日向被告取
    款20萬元，以為支付工程款等，足見雙方合作關係尚未終止
    ，否則被告即無代為清償工程債務及給付款項予原告以支付
    工程款之理。又兩造共同合作承攬系爭工程，雙方約定損益
    均分，惟承攬系爭工程後發生嚴重之虧損，則雙方未協議該
    虧損之處理前，被告自不可能同意終止合作關係，自負虧損
    ，亦見兩造之合作關係尚未終止。綜上，兩造之合作關係既
    未終止，原告依不當得利法律關係請求被告返還不當利益，
    顯無理由。
  (二)兩造約定由原告具名與石安公司簽訂預拌混凝土訂貨合約書
    ，以供系爭工程使用，是被告取得預拌混凝土係依據兩造間
    之合作關係，並非無法律上之原因而受利益。又原告自承對
    於積欠石安公司之94年10月、11月預拌混凝土貨款，尚未給
    付石安公司，顯然原告尚未受有損害，且兩造共同承攬系爭
    工程，係發生虧損，被告亦未受有利益，是原告依不當得利
    法律關係請求被告返還不當利益，顯然於法不合，不應准許
    。
  (三)原告因系爭工程支付下包廠商之前開支票4 紙，金額計625,
    550 元，經提示遭退票，而由被告代為清償，且原告於94年
    11月2 日向被告取款20萬元，以為支付工程款，被告自得以
    該代償款款825,550 元，與原告請求之金額，在相同範圍內
    主張抵銷。又原告製作之被證四「工程收支統計94年9 月、
    10月報表」，雖記載系爭工程至94年10月31日計虧損3,238,
    221 元，原告墊付2,981,153 元，被告墊付257,067 元，惟
    原告製作之月報表，其帳目有誤，錯誤金額為599,815 元，
    因此實際虧損金額為2,638,406 元，依損益均分，每人各應
    負擔1,319,203 元，且原告又向被告取款60萬元，再扣除前
    開被告代為給付之825,550 元，則原告主張被告仍應給付原
    告364,639 元及支付10月份石安公司混凝土款620,775 元，
    顯無理由。
  (四)並聲明：(1)駁回原告之訴及假執行之聲請。(2)如受不利判決
    ，請准供擔保免為假執行。
四、兩造不爭之事項及簡化之爭點為：
  (一)兩造不爭執事項：
  1.兩造於93年3 月1 日合作，分別與新泉公司簽訂工程承攬書
    ，由被告承作系爭工程之「土木工程」，原告則承作系爭工
    程之「第二包工程」，兩造互為上開工程承攬契約之連帶保
    證人，即就所承攬工程互為支援，損益均分之合作關係。
  2.系爭工程由原告具名與石安公司簽訂預拌混凝土訂貨合約書
    ，約定由石安公司供應系爭工程所需預拌混凝土。
  3.原告於94年9 月30日後因故無法繼續施作，兩造及新泉公司
    間乃達成「由被告自94年10月24日起概括承受原告所承攬工
    程之所有一切權利及義務」之協議，並於95年1 月23日，由
    兩造及新泉公司三方簽立系爭協議書。
  4.於94年10月、11月被告仍繼續向石安公司訂購預拌混凝土，
    金額分別為620,775 元、471,950 元，嗣因未付款，石安公
    司乃向原告起訴請求，經本院95年度訴字第461 號、台灣高
    等法院高雄分院95年度上字第158 號判決石安公司勝訴確定
    ，原告因而負擔系爭貨款計1,092, 725元。
  5.系爭工程之94年10月、11月份之工程款（即第15、16期估驗
    款），由被告領取完畢。
  6.94年10月份之混凝土款，原告雖有列入兩造間之月報表中，
    惟尚未實際向合作團體取款，另94年11月份之混凝土款，原
    告則尚未向合作團體請領。
  7.被告於94年11月間曾交付原告200,000 元，給付先前所欠之
    工程款，並代償原告前因系爭工程所交付下游廠商之退票款
    計625,550 元。
  8.被告續接承作原告之「第二包工程」，已於96年1 月3 日全
    部完工，並已領訖工程款。
  9.原告就系爭貨款均未給付予石安公司。
  (二)兩造爭執事項：
  1.原告就系爭貨款未給付石安公司，而依不當得利法律關係請
    求被告給付系爭貨款，有無理由？
  2.兩造之合作關係，於簽立協議書時，是否已生終止之效力？
  3.被告未支付系爭貨款，是否受有不當得利？金額為何？
  4.原告依無因管理法律關係，請求被告給付系爭貨款，有無理
    由？
  5.被告可否主張抵銷？如是，可抵銷之金額為何？
五、前揭不爭執之事實，業據原告提出系爭協議書1 份、本院95
    年度訴字第461 號民事判決1 份、台灣高等法院高雄分院95
    年度上字第158 號民事判決1 份（本院審卷第6 至13頁）等
    件影本為證，並有被告提出之「土木工程」工程承攬書、「
    （土木工程）第二包」工程承攬書、讓渡同意書、新泉公司
    95年1 月9 日簽辦單、兩造合作之工程收支統計94年9 月、
    10月報表、支票4 紙暨退票理由單3 紙、匯款回條聯1 紙、
    新泉公司工程驗收單（本院審卷第23至34頁）等影本附卷可
    稽，且有新泉公司96年12月17日新發字第96269 號函暨所附
    系爭協議書1 份在卷可按（本院審卷第63至65頁），又經本
    院調取台灣高等法院高雄分院95年度上字第158 號全卷宗核
    閱無訛，固堪認為真實。茲就兩造之爭點，析述本院得心證
    之理由如下：
  (一)原告就系爭貨款未給付石安公司，而依不當得利法律關係請
    求被告給付系爭貨款，有無理由？
  1.按依不當得利之法則請求返還不當得利，以其無法律上之原
    因而受利益，致他人受有損害為其要件，民法第179 條前段
    定有明文；並民法第179 條所謂「受利益」，係指依某特定
    給付行為而取得之個別具體財產利益，而非就受領人整個財
    產狀態抽象計算之，而所謂「損害」，則指一方當事人因他
    方當事人為給付而受利益，即為他方之損害。又按「被上訴
    人為上訴人清償債務，縱非基於上訴人之委任，上訴人既因
    被上訴人之為清償，受有債務消滅之利益，上訴人又非有受
    此利益之法律上原因，自不得謂被上訴人無不當得利之返還
    請求權」，最高法院28年上字第1872號著有判例意旨可資參
    照。質言之，無法律上之原因而為他人清償債務時，因他人
    受有債務消滅之利益，致請求人受有損害，自得依不當得利
    請求返還，然如僅為他人負擔債務而未為清償時，因該債務
    尚未消滅，他人並未受有債務消滅之利益，且請求人亦因給
    付而實際受有損害，自無行使不當得利請求權之餘地。
  2.系爭貨款雖經本院95年度訴字第461 號、台灣高等法院高雄
    分院95年度上字第158 號判決石安公司勝訴確定，原告應給
    付石安公司系爭貨款1,092,725 元，惟原告迄今仍未給付系
    爭貨款予石安公司，此為兩造所不爭執，堪予認定。準此而
    論，縱認系爭貨款實際上應由被告負擔，而因該預拌混凝土
    訂貨合約書係以原告名義與石安公司簽訂及依民法第169 條
    表見代理規定，始經法院判決認定原告應給付系爭貨款予石
    安公司，惟原告尚未給付系爭貨款予石安公司，即系爭貨款
    債務並未消滅，揆諸前揭說明，被告並未受有債務消滅之利
    益，且原告僅負擔系爭貨款債務，未因給付而實際受有損害
    ；換言之，不當得利係於違反公平之財產性利益變動，剝奪
    受益人之利益，使其歸於公平之制度，本件被告既未受有利
    益，原告亦未受有損害，其間即無不公平可言。從而，原告
    依不當得利法律關係，請求被告返還系爭貨款，自屬無據。
  (二)原告依無因管理法律關係，請求被告給付系爭貨款，有無理
    由？
  1.按「未受委任，並無義務，而為他人管理事務者，其管理應
    依本人明示或可得推知之意思，以有利於本人之方法為之」
    ，民法第172 條定有明文。又按「查無因管理必須管理人有
    為本人管理事務之意思，即以其管理行為所生事實上之利益
    ，歸屬於本人之意思，始能成立。又依民法第176 條第1 項
    之規定，必須管理事務『利於本人』，且不違反本人明示或
    可得推知之意思，管理人始得請求本人償還其支出之必要或
    有益費用及利息」（最高法院81年度台上字第2338號判決要
    旨參照）。經查，觀之前開本院95年度訴字第461 號及台灣
    高等法院高雄分院95年度上字第158 號民事判決，以原告係
    該預拌混凝土訂貨合約書當事人，及原告應負表見代理之本
    人責任，認定原告應給付系爭貨款予石安公司，是原告並未
    授與代理權予張怡正向石安公司叫貨，即無為被告管理事務
    之意思，而係依民法第169 條規定，命其負表見代理人責任
    。從而，難認原告有為被告管理事務之意思，核與無因管理
    之成立要件不合。
  2.按「管理事務，利於本人，並不違反本人明示或可得推知之
    意思者，管理人為本人支出必要或有益之費用，或負擔債務
    ，或受損害時，得請求本人償還其費用及自支出時起之利息
    ，或清償其所負擔之債務，或賠償其損害」，民法第176 條
    第1 項亦有明文。惟查，原告迄今仍未給付系爭貨款予石安
    公司，已如前述，縱認原告係基於為被告管理事務之意思，
    然因原告尚未為被告支出必要或有益之費用，則原告依無因
    管理法律關係，請求被告應給付原告1,092,725 元，及自起
    訴狀繕本送達之翌日起至清償日止，按年息百分之5 計算之
    利息，於法尚有未符。
  3.綜上，原告主張未受委任亦無義務，向石安公司購買預拌混
    凝土，被告得以完成系爭工程，自屬無因管理，自得請求被
    告清償系爭貨款云云，應屬無據。
  (三)綜上而論，原告雖負擔系爭貨款債務，惟被告並未受有債務
    消滅之利益，並原告亦未因給付實際受有損害，與不當得利
    之構成要件即有未符，又原告並無為被告管理事務之意思，
    且未支出必要或有益費用，核與無因管理之構成要件不符，
    已如前述，是本件應無再行探究兩造之合作關係，是否於系
    爭協議書簽立時已終止，及被告主張抵銷有無理由、抵銷之
    金額為何之必要，附此敘明。
六、綜上所述，原告依不當得利及無因管理法律關係，請求被告
    應給付1,092,725 元，及自起訴狀繕本送達之翌日起至清償
    日止，按年息百分之5 計算之利息，為無理由，應予駁回。
    又原告之訴既經駁回，則其假執行之聲請亦失所附麗，應併
    予駁回。
七、本件事證已臻明確，兩造其餘攻擊防禦方法及舉證，核與判
    決結果無影響，爰不另一一論述，附此敘明。
八、本件訴訟費用確定為11,890元，應由原告負擔。
九、據上論結，本件原告之訴為無理由，依民事訴訟法第78條、
    第87條第1 項，判決如主文。
中    華    民    國    97    年    2     月    18    日
                  民事第六庭  法  官  洪榮家
正本係照原本作成。
如不服本判決，應於送達後20日內，向本院提出上訴狀並表明上
訴理由，如於本判決宣示後送達前提起上訴者，應於判決送達後
10日內補提上訴理由書（須附繕本）。
中    華    民    國    97    年    2     月    18    日
                              書記官  王紀芸


司法院資訊處製作；財團法人民間司法改革基金會備份。
